【裁判字號】    97,訴,195
【裁判日期】    970814
【裁判案由】    公共危險等
【裁判全文】
臺灣花蓮地方法院刑事判決               97年度訴字第195號
公  訴  人  臺灣花蓮地方法院檢察署檢察官
被      告  甲○○○○ ○○○.
選任辯護人  蔡文欽律師
上列被告因公共危險等案件，經檢察官提起公訴（97年度偵字第
2611號），本院判決如下：
    主  文
甲○○○○ ○○○○○○○○竊盜，肆罪，各處拘役拾日、貳拾日、貳拾日及
肆拾日，如易科罰金，均以新臺幣壹仟元折算壹日，應執行拘役
捌拾日，如易科罰金，以新臺幣壹仟元折算壹日。又放火燒燬現
供人使用之住宅，未遂，處有期徒刑貳年。並於刑之執行完畢或
赦免後，驅逐出境。
    事  實
一、甲○○○○ ○○○○○○○○係乙○○位在花蓮縣花蓮市○○路692 號住
    宅之印尼籍看護工。竟意圖為自己不法之所有，於民國96年
    12月間某日，趁前往乙○○所經營位在花蓮縣吉安鄉○○路
    182 號工廠之機會，徒手竊取乙○○之兄曾德安所有之新臺
    幣（下同）500元。又分別於96年12月22日上午7時2 分許、
    同年月24日上午6時50分許、同年月26日上午7時4 分許，均
    趁前往上址工廠之機會，各徒手竊取乙○○之母鍾玉秋所有
    之2000元、2000元、3000元及金戒子1個（約3錢重）。嗣因
    乙○○調閱工廠所裝設之監視器拍攝畫面，始循線查悉上情
    。
二、甲○○○○ ○○○○○○○○因乙○○之妻丙○○常對其嘮叨且不肯讓其
    抱乙○○之小孩，而心生怨恨，亟思報復，竟於居留期限將
    屆，預定離境返回印尼之當日即97年5月20日上午9時許，在
    仲介公司人員尚未接其搭機前，明知花蓮縣花蓮市○○路69
    2 號乃現供人使用之住宅，亦知悉彼時丙○○及乙○○之小
    女兒正在該址3樓臥房內睡覺，且其對於該址3樓中間之房間
    乃係雜物間，與其他房間係以木板隔間，房內並堆放有塑膠
    四層衣櫃（內有衣物）、床、床頭木板、塑膠墊、紙箱、紙
    袋等多樣易燃物品，如在該房內以易燃物質點火引燃，勢將
    產生延燒至整棟住宅之結果，有所認識及預見，竟基於放火
    燒燬現供人使用住宅亦不違背其本意之不確定故意，持該址
    3樓祭拜祖先香案上乙○○所有之打火機1個，並取出雜物間
    內塑膠四層衣櫃放置之衣物2 件，將衣物點燃後，再置於塑
    膠四層衣櫃上方任其延燒，甲○○○○ ○○○○○○○○旋因聽見電話鈴
    響，便至2 樓接聽電話。火苗迅速燃燒，除將塑膠四層衣櫃
    之上二層燒溶變形、置於衣櫃內之衣物燒燬外，更延燒至該
    衣櫃貼靠著之床頭木板，致床頭木板已因燻燒變黑。幸因丙○○欲至臥室外之廁所如廁，驚覺燒焦味及濃煙，乃命甲○○○○ ○○○○○○○○拿水滅火，始未延燒至房屋。嗣經乙○○報警並
    詢問甲○○○○ ○○○○○○○○後才知始末，並當場扣得打火機1個。
三、案經丙○○訴由花蓮縣警察局花蓮分局報告臺灣花蓮地方法
    院檢察署檢察官偵查起訴。
    理  由
壹、有關證據能力部分：
    按被告以外之人於審判外之言詞或書面陳述，除法律有規定
    者外，不得作為證據；又被告以外之人於偵查中向檢察官所
    為之陳述，除顯有不可信之情況者外，得為證據；又被告以
    外之人於檢察事務官、司法警察官或司法警察調查中所為之
    陳述，與審判中不符時，其先前之陳述具有較可信之特別情
    況，且為證明犯罪事實存否所必要者，得為證據；又被告以
    外之人於審判外之陳述，雖不符前4 條之規定，而經當事人
    於審判程序同意作為證據，法院審酌該言詞陳述或書面陳述
    作成時之情況，認為適當者，亦得為證據；當事人、代理人
    或辯護人於法院調查證據時，知有第159條第1項不得為證據
    之情形，而未於言詞辯論終結前聲明異議者，視為有前項之
    同意，刑事訴訟法第159條第1項、第159條之1第2項、第159
    條之2、第159條之5分別定有明文。查：
  (一)檢察官雖提出證人即告訴人丙○○於警詢之陳述作為證據，
    然核證人丙○○警詢所述之性質屬被告以外之人於審判外之
    言詞陳述，原則已無證據能力。而證人丙○○經本院傳喚到
    庭，其審理中證述情節與其警詢陳述內容大致相符，又辯護
    人於本院準備程序中亦表示不同意證人丙○○警詢陳述作為
    證據（見本院卷第30頁），則揆諸上揭規定，本院認證人丙○○警詢陳述既無傳聞證據例外得具有證據能力之情形，故
    無證據能力。
  (二)證人乙○○於警偵訊時之陳述、證人丙○○於偵查中之陳述
    及刑案現場測繪圖、被告護照資料影本、外僑居留證影本，
    核其性質雖分屬被告以外之人於審判外之言詞或書面陳述，
    原則均無證據能力。惟被告及辯護人於本院準備程序或審理
    時對上揭證據之證據能力，均表示無意見（見本院卷第30、
    80頁），且未於言詞辯論終結前聲明異議，經本院審酌證人
    丙○○、乙○○偵查中均經具結始行陳述，合於法律規定，
    且上揭證據均無違法取證之情形，而其證明力亦無明顯偏低
    ，以資為證據並無不當，況上揭證據均經本院審理時依法調
    查，揆諸上揭規定，認皆有證據能力。至卷附監視器翻拍照
    片、現場照片及扣案之打火機，因非屬供述證據，並無上揭
    傳聞法則之適用，均合先敘明。
貳、認定犯罪事實所憑之證據及理由：
一、上揭事實一，業據被告於偵查迄本院審理時皆坦承不諱，核
    與證人乙○○於警偵訊時之證述相符，並有被告行竊當時之
    監視器翻拍照片附卷可稽，足認被告此部分自白與事實相符
    ，應堪採信。
二、上揭事實二，訊之被告固坦承伊因不滿乙○○之妻丙○○常
    對伊嘮叨且不肯讓伊抱小孩，便想報復丙○○，乃於上揭時
    地，持打火機點燃衣物2 件，再將之置於塑膠四層衣櫃上方
    任其燃燒，後來伊聽見2 樓有電話鈴響，便前往接電話等情
    ，然矢口否認有放火燒燬現供人使用住宅之犯行，辯稱：伊
    係要燒丙○○的衣服而已，主觀上並無放火燒燬現供人使用
    住宅之故意，況且伊早已在2 樓廁所臉盆內備水滅火云云，
    辯護人則以：被告係為發洩對丙○○之不滿情緒，始放火燒
    塑膠四層衣櫃之衣物，後因火勢漸大，致該衣櫃部分燃燒溶
    毀，火苗並波及床頭木板，客觀上火勢並未燒燬房間之裝潢
    或結構，而從被告並未使用助燃劑，並依丙○○之指示滅火
    ，可知被告主觀上非以上揭住宅為放火客體，亦不預見火勢
    延燒至建築物，故與刑法第173 條放火燒燬現供人使用住宅
    罪之構成要件有間云云為被告辯護。惟查：
  (一)被告明知上址係現供雇主及其家人居住使用之住宅，且於上
    揭時間，適丙○○及其小女兒正在3 樓臥房內睡覺，卻仍以
    打火機點燃2件衣物後，復將之置於3樓雜物間內之塑膠四層
    衣櫃上方任其燃燒之事實，已據被告於審理時坦白承認。又
    據證人丙○○於偵查中結稱：本件案發住宅平日均有人居住
    ，而案發時，有被告、伊及伊小女兒在該住處，被告當時在
    2樓，伊及女兒在3樓。當初係伊發現3樓、2樓都是煙，並看
    見3 樓隔壁房間有火光，伊就喊被告，被告當時在跟伊婆婆
    講電話話別，伊就叫被告幫忙滅火，被告至3 樓拿盆臉裝水
    滅火，被告當時未承認是她放火，還反問伊為什麼會這樣，
    而且被告在滅火時還說仲介人員在樓下等她，她要先走。當
    時火勢因發現的早，所以還算輕微，但如果火勢堵住逃生門
    就逃不出去等語（見偵卷第34至36頁）。嗣於本院審理時亦
    證稱：案發當日上午伊與小女兒在房間，約8 時30分許，伊
    聽見樓下有碰一聲，伊就到2 樓去，見到被告就問她東西收
    拾好，要回去了嗎？伊就回3 樓房間，後來伊要去上廁所時
    ，便發現3樓都是煙，2樓也有煙，這時伊就請被告拿3 樓廁
    所的臉盆去裝水滅火，臉盆內本來沒有裝水，因伊手上抱著
    小孩無法自己滅火，伊記得被告至少拿臉盆裝水3 次才把火
    熄滅，又伊事後沒去2樓廁所，故不知被告是否在2樓有準備
    水。當時起火點在3 樓中間放雜物的房間。伊當時係看見被
    燒的塑膠四層衣櫃上層有火，而非僅係火花，當時火焰和床
    頭木板一樣高。該塑膠四層衣櫃係放置小孩和伊的衣物，並
    貼靠著床尾旁的床頭木板，旁邊還有木製電視櫃、衣廚，地
    上有1 臺電腦，還有塑膠墊、用塑膠袋裝的包裝紙及紙箱裡
    面裝有書籍。該房間內除了塑膠四層衣櫃、放在該衣櫃1、2
    層之衣物和床頭木板外，尚未有其他東西被燒燬或燻黑。該
    住處3樓的房間牆壁是用木板隔間，房間內沒有裝潢，3樓不
    是加蓋的。至於房間地板是大理石材質、天花板是輕鋼架、
    除木板隔間之牆外，其餘牆壁是水泥材質，伊發現房間起火
    時，被告正在2 樓跟伊婆婆講電話，因為伊婆婆事後稱當時
    被告正在跟她通電話。伊在3 樓樓梯口叫被告，被告就趕緊
    上來並說怎麼會這樣。被告當天係準備要返回印尼，而且被
    告向伊說仲介人員會在9時許接她去搭機，那時伊在3樓，被
    告離開時不需再向伊說一聲就可以直接離開。所以如果當時
    伊沒發現房間起火，這房子會燒起來等語（見本院卷第52至
    60頁）。此外，並有刑案現場測繪圖1 紙、現場照片12幀在
    卷可稽及打火機1 個扣案可佐，準此，被告在現供人使用住
    宅之3樓雜物間內，持打火機點燃2件衣物後，復將之置於塑
    膠四層衣櫃上方任其燃燒，火勢除將塑膠四層衣櫃之上二層
    燒溶變形、置於衣櫃內之衣物燒燬外，更延燒至該衣櫃貼靠
    著之床頭木板，致床頭木板已因燻燒變黑，已屬至明。故本
    案所應審究者，為被告究竟有無放火燒燬上址住宅之犯意？
  (二)被告固辯稱：伊係要燒丙○○的衣服而已云云，然被告初於
    本院準備程序及審理時均供稱：伊係將自塑膠四層衣櫃取出
    之衣物放在地上燒，嗣經本院審理時質以何以現場地上無燒
    焦痕跡後，被告始改變說詞稱：衣物剛著火後，便將之放在
    塑膠四層衣櫃上，則被告既已將衣物自塑膠四層衣櫃內取出
    放在地板上點燃，即已達成報復及警告之目的，何需待衣物
    起火燃燒後，還將之置於塑膠四層衣櫃上方使之可以引燃整
    個塑膠四層衣櫃，是被告上揭所辯，顯避重就輕，不足採信
    。又按刑法第13條第1 項明定：行為人對於構成犯罪之事實
    ，明知並有意使其發生者為故意；同條第2 項明定：行為人
    對於犯罪之事實，預見其發生，而其發生並不違背其本意者
    ，以故意論。學理上稱前者為確定故意或直接故意，後者稱
    不確定故意或間接故意，二者之區隔為前者乃行為者明知並
    有意使其發生，故對於行為之客體及結果之發生，皆有確定
    之認識，並促使其發生；後者為行為者對於行為之客體或結
    果之發生，並無確定之認識，但若其發生，亦與其本意不相
    違背（最高法院95年度臺上第2795號判決意旨參照）。查本
    件起火點是置放在該住處3 樓雜物間之塑膠四層衣櫃，該衣
    櫃內放有衣物，並貼靠著床尾旁之床頭木板，旁邊還有木製
    電視櫃、衣廚，地上有1 臺電腦、塑膠墊、用塑膠袋裝的包
    裝紙及紙箱內裝有書籍，且該房間係以木板隔間等情，已如
    上述，是該房間內所放置之物品均屬易燃物質，而被告受雇
    在上址住處擔任印尼籍看護工，本身亦居住該處，對於該房
    間之擺設及用途當知之甚詳。又參諸一般稍具事理判斷能力
    之人，皆可以預見在有多樣易燃物質之房間內，恣意點火引
    燃，火勢將很容易迅速延燒，進而燒燬整棟住宅，而被告亦
    自承知道在屋內點火會使房屋燒燬，足見被告對於上揭危險
    性有所認識及預見。但被告竟無視該危險性，仍執意點燃衣
    物後又置放在易燃之塑膠衣櫃上任其延燒，事後復因接聽電
    話離開現場，並未為任何準備以防止火勢延燒至周遭物品之
    隔離措施，反而經丙○○發現起火，要求被告協助滅火時，
    被告仍表示仲介人員在樓下等她，她要先走，實則，從被告
    特意選在其即將離開上址住處時放火，而彼時丙○○及小女
    兒在3 樓臥房內睡覺，家中已無他人，且被告當日亦無庸再
    告知丙○○即可自行隨仲介人員離去之情形觀之，顯可知該
    住宅若因此而導致遭火焚燬之結果，亦不違反被告之本意，
    是被告具有放火燒燬現供人使用住宅之不確定故意至臻明確
    。至被告雖又辯稱：伊早已在2 樓廁所臉盆內備水滅火云云
    。然此並無證據可資證明，況被告放火地點在3樓，而3樓廁
    所亦有臉盆可供盛水，果被告確有心滅火，何以不就近在3
    樓廁所備水滅火，反在2 樓廁所備水滅火，顯違常情，是被
    告上揭所辯，亦難採信。
  (三)又參之證人丙○○證稱其目賭當時之火焰已和床頭木板一樣
    ，而且現場是火而非火花，2、3 樓都是煙，又被告至少拿3
    次臉盆的水始澆熄火勢，且從現場照片可知火苗已延燒至床
    頭木板等情，可知縱使被告未使用助燃劑放火，然當時火勢
    確實已經達到可獨立燃燒之激烈狀況，只是是否造成延燒？
    延燒面積？尚取決於初期搶救撲滅時間的遲早問題。而被告
    有無使用助燃劑放火，則屬被告犯罪手段之選擇問題。本件
    被告放火後未久，幸經丙○○欲至臥室外之廁所如廁，才發
    現起火，而命被告及時搶救，已如上述，則本件縱或未產生
    延燒住宅裝潢或結構之結果或被告未使用助燃劑，均不得據
    以反推被告主觀上非以上址住宅為放火客體。又被告具有放
    火燒燬現供人使用住宅之不確定故意，已如上述，然因上址
    住宅之主要結構體並未經延燒，而未失其效用，故未達「燒
    燬」程度，而屬未遂階段，辯護人上揭辯護，並無理由。
三、綜上所述，本案事證已臻明確，被告犯行均堪認定，應予依
    法論科。
、論罪及科刑：
    核被告就事實一所為，均係犯刑法第320條第1項之竊盜罪；
    就事實二所為，則係犯同法第173條第3項、第1 項之放火燒
    燬現供人使用住宅未遂罪。被告所犯上揭5 罪，犯意各別，
    行為互殊，應予分論併罰。又被告具放火燒燬現供人使用住
    宅之不確定故意，並已著手對現供人使用住宅為放火行為之
    實行，但未生該住宅燒燬之結果，為未遂犯，應依刑法第25
    條第2項規定，按既遂犯之刑減輕之。至按刑法第173條第1
    項放火燒燬現供人使用之住宅罪，其直接被害法益，為一般
    社會之公共安全，雖同時侵害私人之財產法益，但仍以保護
    社會公安法益為重，況放火行為原含有毀損性質，而放火燒
    燬現供人使用之住宅罪，自係指供人居住房屋之整體而言，
    應包括墻垣及該住宅內所有設備、傢俱、日常生活上之一切
    用品。故一個放火行為，若同時燒燬住宅與該住宅內所有其
    他物品，無論該其他物品為他人或自己所有，與同時燒燬數
    犯罪客體者之情形不同，均不另成立刑法第175條第1項或第
    2 項放火燒燬住宅以外他人或自己所有物罪（最高法院79年
    臺上字第1471號判例意旨參照），是被告以一放火行為燒燬
    塑膠四層衣櫃上二層櫃子及置放在內之衣物，仍僅成立刑法
    第173條第3項、第1 項之放火燒燬現供人使用住宅未遂罪，
    不另論以毀損罪或放火燒燬其他物品罪，附此說明。又被告
    年紀輕輕即隻身來臺工作，言語不通，對雇主嘮叨或辱罵，
    無法以言語溝通理性宣洩，以致思慮未周，一時衝動下，致
    觸本件犯行，惟被告並未使用助燃劑放火來助長火勢，亦於
    起火後依丙○○指示拿水滅火，而未隨仲介公司人員逕行離
    開，顯見被告尚未泯滅人性，而被告之放火行為，在其協助
    撲滅火勢後，僅造成塑膠四層衣櫃之上二層燒溶變形、衣物
    燒燬及床頭木板因燻燒變黑，尚未延燒至房屋，客觀上損害
    非鉅，是就被告犯罪情狀，顯可憫恕，本院認縱科以放火燒
    燬現供人使用住宅未遂罪之法定最低刑度即有期徒刑3年6月
    ，猶嫌過重，爰依刑法第59條規定酌減其刑，並遞減之。爰
    審酌被告因其印尼家境貧困，而其母及弟均患病亟需醫藥費
    始行竊之動機，竊取財物之價值，及其多次竊取雇主財物，
    卻未思反省，反趁將離境之際，為報復雇主，恣為上揭放火
    洩憤之舉動，不僅造成其雇主財物損失、精神受創，亦影響
    我國之社會治安，暨其犯後坦承竊盜犯行及放火行為之態度
    等一切情狀，分別量處如主文所示之刑，拘役部分並諭知易
    科罰金之折算標準，暨定應執行刑，以示懲儆。末查被告為
    印尼籍人士，有其護照資料影本、外僑居留證影本各1 份在
    卷可憑，並犯本件放火燒燬現供人使用住宅未遂罪，而受有
    期徒刑之宣告，已不適宜在我國繼續居留，爰依刑法第95條
    規定，併諭知其應於刑之執行完畢或赦免後驅逐出境。又被
    告放火所用之打火機1 個，係乙○○所有，非被告所有，業
    據被告供承在卷，亦據證人乙○○證述明確，爰不為沒收之
    諭知，均附此敘明。
據上論斷，應依刑事訴訟法第299條第1項前段，刑法第320條第1
項、第173條第3項、第1項、第51條第6款、第10款前段、第25條
第2項、第59條、第41條第1項前段、第95條，刑法施行法第1 條
之1，判決如主文。
本案經檢察官張立中到庭執行職務。
中    華    民    國    97    年    8     月    14    日
                  刑事第二庭    審判長法官  林碧玲
                                      法官  林恒祺
                                      法官  吳韻馨
上列正本證明與原本無異。
如對本判決不服，應於送達後10日內，向本院提出上訴狀（上訴
狀應記載具體上訴理由並應抄附繕本）告訴人或被害人如對於本
判決不服者，應具備理由請求檢察官上訴，其上訴期間之計算係
以檢察官收受判決正本之日期為準。
中    華    民    國    97    年    8     月    15    日
                                      書記官
附錄本判決論罪之法條全文：
中華民國刑法第320條：
（普通竊盜罪、竊佔罪）
意圖為自己或第三人不法之所有，而竊取他人之動產者，為竊盜
罪，處 5 年以下有期徒刑、拘役或 5 百元以下罰金。
意圖為自己或第三人不法之利益，而竊佔他人之不動產者，依前
項之規定處斷。
前二項之未遂犯罰之。
中華民國刑法第173條：
（放火或失火燒燬現住建築物及交通工具罪）
放火燒燬現供人使用之住宅或現有人所在之建築物、礦坑、火車
、電車或其他供水、陸、空公眾運輸之舟、車、航空機者，處無
期徒刑或7 年以上有期徒刑。
失火燒燬前項之物者，處 1 年以下有期徒刑、拘役或 5 百元以
下罰金。
第 1 項之未遂犯罰之。
預備犯第 1 項之罪者，處 1 年以下有期徒刑、拘役或 3 百元以
下罰金。


司法院資訊處製作；財團法人民間司法改革基金會備份。
